【裁判字號】    98,訴更,3
【裁判日期】    990531
【裁判案由】    拆除地上物
【裁判全文】
臺灣嘉義地方法院民事判決               98年度訴更字第3號
原      告  丙○○
訴訟代理人  陳忠鎣律師
被      告  甲○○○
被      告  乙○○○○○○
前列二人共同
訴訟代理人  何永福律師
前列二人共同
複代理人    陳中為律師
被      告  戊○○○
特別代理人  丁○○
上列當事人間拆除地上物事件，本院於中華民國99年5 月18日言
詞辯論終結，判決如下：
    主  文
被告應將坐落嘉義縣新港鄉○○段三○八地號土地上，附圖編號
一磚瓦造平房，面積零點零零九七公頃，編號二磚瓦造平房，面
積零點零零四三公頃，編號三磚木及鐵皮造平房，面積零點零零
四六公頃，編號四鐵架鐵皮石棉瓦造平房，面積零點零零三四公
頃之地上物拆除，並將該部分土地返還原告。
訴訟費用由被告連帶負擔。
    事實及理由
甲、程序事項：
壹、按不變更訴訟標的，而補充或更正事實上或法律上之陳述者
    ，非為訴之變更或追加，民事訴訟法第256 條定有明文。本
    件原告起訴時訴之聲明第1 項：被告應將坐落嘉義縣新港鄉
    ○○段308 號土地198.41平方公尺地上物除去，將土地交還
    原告。嗣於97年9 月16日本件更審前第一審法院當庭更正聲
    明第1 項為請求被告應將坐落嘉義縣新港鄉○○段308 地號
    如附圖編號一磚瓦造平房，面積0.0097公頃，編號二磚瓦造
    平房，面積0.0043公頃，編號三磚木及鐵皮造平房，面積0.
    0046公頃，編號四鐵架鐵皮石棉瓦造平房，面積0.0034公頃
    ，其上地上物均除去騰空後，將土地交還原告。核其陳述，
    僅屬更正事實上或法律上陳述，非屬訴之變更或追加，所為
    更正聲明應為合法，合先敘明。
貳、次按民事訴訟法第255 條規定：訴狀送達後，原告不得將原
    訴變更或追加他訴。但有下列各款情形之一者，不在此限：
    一、被告同意者。二、請求之基礎事實同一者。三、擴張或
    減縮應受判決事項之聲明者。五、該訴訟標的對於數人必須
    合一確定時，追加其原非當事人之人為當事人者。七、不甚
    礙被告之防禦及訴訟之終結者。被告於訴之變更或追加無異
    議，而為本案之言詞辯論者，視為同意變更或追加。原告起
    訴時原未列戊○○○為被告，嗣於97年9 月25日以書狀追加
    戊○○○為被告，其基礎事實亦涉及就系爭308 地號土地上
    是否有權占有，且被告於訴之變更或追加無異議，而為本案
    之言詞辯論，揆諸上開民事訴訟法之規定並無不合，應予准
    許。
參、按，對於無訴訟能力人為訴訟行為，因其無法定代理人，或
    其法定代理人不能行代理權，恐致久延而受損害者，得聲請
    受訴法院之審判長，選任特別代理人。經查，被告戊○○○
    雖已成年，然於95年1 月12日起即意識不清，加上因中風無
    法言語溝通，也無法表達個人之意願，迄今仍存在上開情事
    等情，業經臺灣高等法院臺南分院依職權向財團法人佛教慈
    濟綜合醫院大林分院函查屬實，有該院98年10月1 日慈醫大
    林文字第981576號函附戊○○○病歷影本及病情說明書附卷
    足稽（見該院98年度上易字第6 號卷第133 至188 頁），堪
    認被告戊○○○自95年1 月12日起，即已無法辨識利害得失
    及知悉訴訟行為之結果，而行權利之伸張及防禦方法之能力
    顯然不足，顯無法獨立以法律行為負義務，訴訟能力已有欠
    缺。本院乃於99年2 月22日依原告聲請，選定被告戊○○○
    之子丁○○為其特別代理人。
肆、又，本件被告戊○○○之特別代理人丁○○經合法通知，未
    於最後言詞辯論期日到場，核無民事訴訟法第386 條所列各
    款情形，爰依原告之聲請，由其就被告戊○○○部分為一造
    辯論而為判決。
乙、實體事項：
壹、原告方面：
一、聲明：
（一）被告應將坐落嘉義縣新港鄉○○段308 地號如附圖編號1
      磚瓦造平房，面積0.0097公頃，編號2 磚瓦造平房，面積
      0.0043公頃，編號3 磚木及鐵皮造平房，面積0.0046公頃
      ，編號4 鐵架鐵皮石棉瓦造平房，面積0.0034公頃，其上
      地上物均除去騰空後，將土地交還原告。
（二）訴訟費用由被告等負擔。
（三）願提供擔保請准宣告假執行（原告此部假執行之聲請業經
      本件原審以97年度訴字第194 號判決駁回在案，因原告未
      提上訴，已經確定）。
二、陳述：
（一）坐落嘉義縣新港鄉○○段308 號、面積982 平方公尺之土
      地（下稱系爭土地）為鈞院95年度執日字第10640 號事件
      拍定，並由鈞院發給權利移轉證書，且經登記完畢發給所
      有權狀在案。查系爭土地上有如附圖所示編號1 至4 之磚
      瓦造房屋等地上物（下稱系爭房屋），係訴外人林品所遺
      留，由訴外人林水木及被告戊○○○共同繼承，訴外人林
      水木於90年3 月25日死亡後，其公同共有2 分之1 部分，
      因訴外人林水木之其他繼承人均拋棄繼承，故由被告甲○○○、乙○○○○○○2 人共同繼承。另被告戊○○○公
      同共有2 分之1 部分，原告已向其購買，有買賣契約書1
      紙可證。上開房屋目前無人居住之事實，有現場照片18幀
      可證，且經被告自認在案，又上開房屋破舊不堪，房屋內
      部陳設，亦未發現有人於此居住之事實，爰依民法第767
      條之規定，起訴請求被告除去地上物交付土地。
（二）對被告所為抗辯之陳述：
      1.被告甲○○○、乙○○○○○○主張系爭房屋目前由其
        居住使用中，房屋結構完整堅固，有民法第425 條之1
        第1 項規定之適用云云。惟按民法第425 條之1 規定，
        其目的乃在調和土地與地上建物之使用，故如房屋確已
        無人居住使用，並達破舊不堪使用程度，即無該法條之
        適用，依法律之精神而言，並無保障破舊不堪使用房屋
        之必要，且該房屋稅籍證明價值才3,500 元及9,800 元
        ，合計13,300元，可見房屋已逾使用年限，委無民法第
        425 條之1 之適用甚明，且被告申請停水，該屋根本無
        自來水可用，實無居住之可能。
      2.系爭房屋及其基地，早期均屬訴外人林品1 人所有，林
        品  死亡後，系爭房屋並由訴外人林水木、戊○○○共
        同繼承；林水木死亡後，系爭土地才由被告兩人繼承，
        房屋部分則由被告2 人與戊○○○共同繼承。民法第42
        5 條之1 ，推斷土地承買人默許房屋所有權人得繼續使
        用土地之規定，僅限於「土地及其土地上之房屋同屬一
        人所有，而僅將土地或僅將房屋所有權讓與他人，或將
        土地及房屋同時或先後讓與相異之人」為前提，方有其
        適用；且需房屋仍堪使用且有相當之經濟價值為要件。
        查原告取得系爭土地時，系爭土地原所有權人為被告甲○○○、乙○○○○○○2 人公同共有；另系爭房屋則
        係被告甲○○○、乙○○○○○○、戊○○○3 人因繼
        承而公同共有，則揆諸上開規定及說明，系爭土地及系
        爭房屋於原告取得系爭土地時，顯非同屬一人所有，自
        無所有權人僅將土地所有權讓與他人，而推定土地受讓
        人與讓與人間，在房屋得使用期限內，有租賃關係適用
        之餘地。
三、證據：提出不動產權利移轉證書影本、土地所有權狀影本、
    土地登記謄本、被繼承人林水木之繼承系統表、戶籍謄本及
    拋棄繼承聲請狀影本、買賣契約書影本；並於更審前第一審
    法院提出現場照片58張、臺灣高等法院臺南分院第二審提出
    現場相片6 張（98年8 月19日拍攝）、於本院提出現場相片
    8 張（99年3 月14日拍攝）。
貳、被告甲○○○、乙○○○○○○方面：
一、聲明：
（一）原告之訴駁回。
（二）訴訟費用由原告負擔。
二、陳述：
（一）被告於本院更審前第一審、臺灣高等法院臺南分院第二審
      以：
      1.原告取得系爭土地前，該土地之所有權人為被告甲○○○、乙○○○○○○母子2 人，該等被告因繼承訴外人
        林水木之財產而取得系爭土地。而坐落於系爭土地上未
        保存登記之系爭房屋，亦為該等被告繼承訴外人林水木
        之財產而與被告戊○○○3 人公同共有，目前由被告甲○○○、乙○○○○○○居住使用中，房屋結構仍然完
        整堅固，並非如原告所言房屋簡陋已無價值。系爭土地
        及系爭房屋，自始至終均為同一人所有，詳言之，上揭
        房地於被告繼承取得所有權之前，均為訴外人林水木所
        有，嗣由被告甲○○○、乙○○○○○○2 人繼承取得
        所有權。依民法第425 條之1 第1 項規定即知被告所有
        之系爭房屋對原告所有之系爭土地即有租賃關係存在，
        原告請求拆除被告系爭房屋，應無理由。
      2.房屋只要結構完整，堅固安全，均可繼續居住使用，並
        無逾越使用年限之問題。房屋稅籍上所載之房屋現值，
        僅係課徵房屋稅之依據，非房屋之實際價值，更不能作
        為認定房屋是否不堪居住之唯一標準。至於被告申請系
        爭房屋停水，係因原告所有之房屋與系爭房屋共用水錶
        ，然原告卻未分攤水費，實際上亦無法計算雙方應負擔
        之水費，為避免不公乃申請停水。又系爭房屋為被告3
        人因繼承而取得公同共有，被告3 人既尚未分割遺產，
        自無持分比例可言，故原告主張其向被告戊○○○購買
        系爭房屋公同共有2 分之1 部分等語，即屬矛盾且於法
        不合，亦屬無效行為。另系爭房屋係未經保存登記之不
        動產，依民法第758 及759 條規定，被告戊○○○應不
        得處分系爭房屋，原告向其購買系爭房屋公同共有2 分
        之1 部分，因無法登記而不生效力。退萬步言，若原告
        取得系爭房屋之公同共有2 分之1 所有權，惟因原告取
        得系爭房屋所有權之比例亦未逾2 分之1 ，依土地法第
        34條之1 前段規定，原告對系爭房屋亦無處分權等語答
        辯。
（二）於本院則又辯稱：
      1.原告係由拍定取得系爭土地，是知系爭土地於拍定前已
        設定抵押，依民法第876 條之規定，被告母子二人對系
        爭土  地亦有法定地上權存在。
      2.被告三人於更審前之第一審法院審理時，均曾主張被告
        戊○○○就系爭房屋有繼承權，應與事實不符。蓋系爭
        房屋及土地原來均屬林品所有，而林品死亡後，系爭土
        地僅由林水木繼承，被告戊○○○既未與林水木共同繼
        承系爭土地，當時辦理林品之遺產繼承時，可知被告戊○○○其實已拋棄對林品之繼承權，系爭土地始由林水
        木單獨繼承，則被告戊○○○對系爭房屋自亦無繼承權
        。
      3.退萬步言，縱認被告戊○○○亦為系爭房屋之繼承人，
        亦即  系爭房屋為被告三人共同繼承所有，則被告三人
        因繼承而取  得系爭房屋所有權之形態是屬於公同共有
        ，自無持分比例可  言，亦即被告三人之所有權均抽象
        存在於系爭房屋之每一部分，被告戊○○○對系爭土地
        並無所有權，然被告甲○○○  及林富儂母子二人於系
        爭土地經行使抵押權實施拍賣時，既同為系爭房屋及土
        地之所有權人，為保障被告甲○○○母子二人之權益，
        自有擴張類推適用民法第876 條規定之餘地。
三、證據：提出土地異動索引1 份、房屋稅籍證明書影本2 張、
    相片2 張、戶籍謄本2 份。
參、被告戊○○○方面：被告戊○○○之特別代理人未於最後言
    詞辯論期日到場，惟於99年4 月29日言詞辯論期日到庭陳稱
    ：全部同意原告之請求等語。
肆、本院之判斷：
一、系爭土地係原告於本院95年度執日字第10640 號民事執行事
    件所拍定，而自執行債務人即被告甲○○○、乙○○○○○○處，取得系爭土地之所有權此情，為兩造所不爭執，復據
    原告提出系爭土地登記謄本、所有權狀等件在卷以佐，可以
    信為真實。
二、按所有人對無權占有或侵奪其所有物者，得請求返還之，對
    於妨害其所有權者，得請求除去之，為民法第767 條所明文
    規定。又當事人主張有利於己之事實者，就其事實有舉證之
    責任，民事訴訟法第277 條本文定有明文。被告甲○○○、
    乙○○○○○○對於原告主張系爭土地為原告所有，而系爭
    房屋坐落於系爭土地上均不爭執，並經更審前第一審法院會
    同嘉義市地政測量人員到場勘測無訛，製有勘驗筆錄、附圖
    各1 份在卷可稽。但其等2 人否認無權占用系爭土地，並以
    前揭情詞置辯，自應由被告甲○○○、林富儂及林錦志就其
    等係有權占有之利己事實，負舉證責任。
    經查：
    （一）系爭房屋為被告甲○○○、林富儂及林錦志及被告顏
          林罔市3 人分別繼承自訴外人林品（戊○○○、林水
          木為共同繼承人）、林水木（甲○○○、林富儂即林
          錦志之被繼承人）而公同共有之情，有原告提出之林
          陳金鳳、乙○○○○○○之戶籍謄本在卷，並經更審
          前第一審法院依職權調閱本院90年度繼字第263 號、
          第273 號民事卷宗審閱無訛；此情更迭據被告林陳金
          鳳、林富儂及林錦志於本件更審前第一審、第二審法
          院先後以言詞、書狀自認在卷（見本院97年度訴字第
          194 號第60頁、第172 頁；臺灣高等法院臺南分院98
          年度自上易字第6 號卷第27頁）。又系爭房屋未於本
          院95年度執字第10640 號民事執行事件併付拍賣，究
          其原因，乃執行債務人即被告甲○○○、林富儂即林
          錦志於該案主張，系爭房屋為其等2 人與非執行債務
          人之戊○○○所公同共有所致（見前引更審前第一審
          案卷第52至54頁所附之本院96年3 月28日嘉院龍民95
          執日字第1064 0號「特別變賣程序後之拍賣」公告）
          。故渠等二人嗣於本院特過訴訟代理人翻異前詞，主
          張：自被告戊○○○未與訴外人林水木共同繼承系爭
          土地所有權此節，可以得知戊○○○必然拋棄繼承林
          品遺產，從而當非系爭房屋之公同共有人云云，已顯
          然違背「禁反言」此一訴訟上誠信原則，所述情節，
          又全屬臆測，本難憑採。況本院依被告甲○○○、林
          富儂即林錦志訴訟代理人聲請，查明訴外人林品死亡
          時，被告戊○○○有無拋棄繼承此情，均因相關文書
          、案卷已逾法定保管期間而遭銷毀，致無從查悉（見
          本院卷第61頁、第68頁），被告甲○○○、林富儂即
          林錦志所辯上情，自不足取。
    （二）又按，「土地及其土地上之房屋同屬一人所有，而僅
          將土地或僅將房屋所有權讓與他人，或將土地及房屋
          同時或先後讓與相異之人時，土地受讓人或房屋受讓
          人與讓與人間或房屋受讓人與土地受讓人間，推定在
          房屋得使用期限內，有租賃關係。其期限不受第449
          條第1 項規定之限制。」，民法第425 條之1 第1 項
          定有明文。準此，依上開規定所生之租賃關係既以土
          地及其土地上之房屋同屬一人所有為前提，則該租賃
          關係之發生自應以土地及房屋之所有人，其僅將土地
          或僅將房屋所有權讓與他人，或將土地及房屋同時或
          先後讓與相異之人時，房屋仍堪使用且有相當之經濟
          價值為要件。經查，臺灣高等法院臺南分院於98年2
          月6 日勘驗現場系爭房屋狀況之勘驗結果為，系爭房
          屋除附圖編號一所示房屋外，編號二、三、四房屋均
          已不堪使用，到場之原告、被告甲○○○及其與被告
          乙○○○○○○之共同訴訟代理人林錦原對於此一勘
          驗結果亦均表示同意在卷（見該院前引案卷第36至40
          頁）。本件被告雖以前詞置辯，就前揭附圖編號二、
          三、四所示房屋部分，與法條意旨已然有違。關於附
          圖編號一所示房屋部分，原告取得系爭土地時，系爭
          土地原所有權人為被告甲○○○、乙○○○○○○2
          人公同共有，此有土地異動索引及附於本院95年度執
          字第10640 號執行卷宗之土地登記謄本可稽。惟系爭
          房屋係被告甲○○○、乙○○○○○○、戊○○○3
          人因繼承而公同共有，已如前述，則揆諸上開規定及
          說明，系爭土地及系爭房屋於原告取得系爭土地時，
          顯非同屬一人所有。再系爭房屋為訴外人林品所原始
          起造之未辦保存登記建物，而由林品原始取得所有權
          一情固無疑問；但於67年1 月12日，林品之子林水木
          以繼承為原因，所繼受取得林品對於系爭土地之權利
          者，為所有權持分二分之一，其時，系爭土地除林水
          木外，另有林戊欽、林俊男、林俊安、林天來、林清
          祥、林清水等6 名共有人（參見第二審前開案卷第32
          至35頁所附系爭土地登記謄本），足見林品有生之年
          ，從未取得系爭土地之「全部」所有權，而林水木雖
          嗣後取得系爭土地「全部」所有權，但系爭房屋則為
          林水木與被告戊○○○因共同繼承林品而同為公同共
          有人。簡言之，系爭土地、系爭房屋自始至終，完全
          未曾同屬於一人，自無適用前開條文，以所有權人僅
          將土地所有權讓與他人，而推定土地受讓人與讓與人
          間，在房屋得使用期限內，有租賃關係之餘地。亦無
          修正前民法第876 條所定，因土地、建物同屬一人，
          僅以土地或建物為抵押，或雖以土地及建物為抵押，
          但拍定人各異，而擬制於抵押物拍賣時，已有地上權
          設定規定之適用。被告基此所為有權占有之主張，自
          屬無據。
    （三）再者，此外，被告等又未能舉證證明其等有何占有之
          正當權源，從而，原告主張被告為無權占有乙節，應
          為可採。
    （四）基上，本件被告無權占用系爭土地，則原告依民法第
          767 條之規定，請求被告應將坐落系爭土地上之系爭
          房屋，即如附圖編號1 至4 所示面積各為0.0097公頃
          、0.0043公頃、0.0046公頃及0.0034公頃之地上物拆
          除，並將該部分土地返還原告，自屬有據，而應准許
          。
伍、本件事證已臻明確，兩造其餘攻擊防禦方法，經審酌結果均
    不影響本判決之結果，爰不一一論述，附此敘明。
陸、結論：原告之訴為有理由，依民事訴訟法第78條、第85條第
    2 項，判決如主文。
中    華    民    國    99    年    5    月    31    日
                  民事第二庭法  官  陳思睿
如對本判決上訴須於判決送達後20日內向本院提出上訴狀
以上正本係照原本作成
中    華    民    國    99    年    6     月    1     日
                            書記官  張富

司法院資訊處製作；財團法人民間司法改革基金會備份。
